【裁判字號】    98,上,46
【裁判日期】    980915
【裁判案由】    確認優先購買權
【裁判全文】
臺灣高等法院高雄分院民事判決            98年度上字第46號
上  訴  人  甲○○
訴訟代理人  陳忠勝律師
被上訴人    乙○○
訴訟代理人  丙○○
上列當事人間請求確認優先購買權事件，上訴人對於民國97年12
月31日臺灣高雄地方法院97年度訴字第2110號第一審判決提起上
訴，本院於98年9 月1 日言詞辯論終結，判決如下：
    主  文
原判決廢棄。
確認上訴人就坐落高雄縣橋頭鄉○○○段五二二之八號土地上，
同段七七三建號及八三四建號，即門牌號碼高雄縣橋頭鄉○○○
路四號建物有優先購買權。
第一、二審訴訟費用由被上訴人負擔。
    事 實 及 理 由
一、上訴人起訴主張：坐落高雄縣橋頭鄉○○○段522 之8 號土
    地（下稱系爭土地）原為伊公公即訴外人黃金雄所有，其上
    同段773 （誤載為733） 建號及834 建號，即門牌號碼高雄
    縣橋頭鄉○○○路4 號建物（下稱系爭建物），亦為黃金雄
    興建，嗣於民國87年間，由黃金雄出具土地使用同意書，以
    伊婆婆即訴外人黃劉美名義辦理第一次所有權登記，故應認
    其2 人間就系爭土地已成立設定地上權之契約或使用借貸關
    係，非無權占有。嗣黃金雄於96年11月20日以買賣為原因，
    辦理系爭土地所有權移轉登記予伊。而黃劉美因積欠訴外人
    美商花旗銀行股份有限公司（下稱花旗銀行）債務，經花旗
    銀行向執行法院聲請拍賣系爭建物（96年度執字第84268 號
    ），由被上訴人以新台幣（下同）91萬7000元拍定。伊既為
    系爭建物坐落基地之所有權人，且黃劉美為有權使用系爭土
    地之人，按之土地法第104 條之立法意旨，在保護現有基地
    或房屋所有權人，或其他合法使用人之權益，應認伊有同條
    規定之優先購買權，惟被上訴人爭執之。爰依土地法第104
    條規定，請求確認伊對於系爭建物有優先購買權存在。
二、被上訴人則以：系爭建物為黃劉美所有，固經系爭土地原所
    有權人黃金雄同意使用系爭基地，然並無設定地上權，故上
    訴人非地上權人，不具土地法第104 條基地所有權人行使優
    先購買權之要件，無優先購買權等語，資為抗辯。
三、原審判決駁回上訴人之請求，上訴人聲明不服，求為判決：
    (一)原判決廢棄，(二)確認上訴人就被上訴人拍定之系爭建物有
    優先購買權存在；被上訴人則求為判決：上訴駁回。
四、兩造就下列事項並不爭執，並有使用土地同意書、執行法院
    通知暨附表土地所有權狀、投標書、土地暨建物登記謄本等
    可憑（本院卷22頁、49至52頁，原審卷7 至10頁），堪信為
    真實：
  (一)系爭土地原為黃金雄所有，於96年11月20日以買賣為原因移
    轉所有權登記與上訴人，其上有黃劉美所有之系爭建物，因
    黃劉美積欠花旗銀行債務，經花旗銀行向執行法院聲請拍賣
    系爭建物，由被上訴人以91萬7000元拍定，並已全數繳清總
    價款。嗣上訴人向執行法院具狀就系爭建物主張優先購買權
    ，為被上訴人所否認。
  (二)系爭建物經系爭土地原所有權人黃金雄出具土地使用同意書
    ，辦理第一次所有權登記為黃劉美所有，並無設定地上權。
五、上訴人主張依土地法第104 條規定，就系爭土地有優先購買
    權，為被上訴人所否認。經查：
  (一)按現行土地法第104 條第1 項規定：基地出賣時，地上權人
    、典權人或承租人有依同樣條件優先購買之權。房屋出賣時
    ，基地所有權人有依同樣條件優先購買之權。其順序以登記
    之先後定之。第2 項規定：前項優先購買權人，於接到出賣
    通知後10日內不表示者，其優先權視為放棄。出賣人未通知
    優先購買權人而與第3 人訂立買賣契約者，其契約不得對抗
    優先購買權人。而司法院於36年12月24日作成之院解字第
    3763號解釋文固以：土地法第102 條至105 條均就租用基地
    建築房屋之當事人間關係而為規定，其中第104 條係於此種
    當事人間規定，承租人於出租人之基地出賣時，有優先購買
    權，出租人於承租人之房屋出賣時有優先購買權，若租用「
    房屋及基地」之承租人，於出租人之基地或房屋出賣時，自
    不得援用同條之規定，主張優先購買權等語，係就修正前土
    地法第104 條規定所為解釋。惟土地法第104 條嗣後於64年
    7 月24日修正，其立法理由略以：為配合憲法第142 條及耕
    地三七五減租條例之規定，保護現有基地或房屋所有權人、
    典權人、地上權人、承租人或其他合法使用人之權益，爰將
    土地法第104 條修正如上等語，故已不限於基地租賃之關係
    始有該條之適用。再按該修正後條文之文義觀之，於基地出
    賣時，其優先購買權者，須以對基地有地上權或典權或租賃
    權者，始有其適用；房屋出賣時，則以基地所有權人為享有
    優先購買權之唯一對象。是如因房屋所有權人未在基地上設
    有地上權、典權或訂有租賃契約，反而剝奪基地所有權人之
    優先購買權，顯然有違其立法意旨。參以基地若係經無權占
    用建築房屋之情形，其房屋之建築原即違反土地所有權人之
    意思，且土地所有權人原得依民法第767 條物上請求權之規
    定排除其占有，而不致受有不利益，惟如係經土地所有權人
    同意而有權在土地上建築房屋，固未為地上權之設立登記而
    不能成立地上權，其權利內容在性質已與地上權無異，如不
    許土地所有權人享有優先購買權，實有違土地法第104 條之
    文義及保護合法使用人權益之立法意旨。況依最高法院67年
    台上第3887號判例意旨略以：「土地法第104 條第1 項，在
    64年7 月24日修正公布前，其原文為『基地出賣時，承租人
    有依同樣條件優先購買之權，房屋出賣時，基地所有權人有
    依同樣條件優先購買之權』，修正後，已擴張為『基地出賣
    時，地上權人、典權人或承租人有依同樣條件優先購買之權
    。房屋出賣時，基地所有權人有依同樣條件優先購買之權，
    其順序以登記之先後定之』，條文內所稱之房屋，既未特別
    限定承租人之房屋，則依其一貫之文義，地上權人，典權人
    之房屋自應一併包括在內」等語，並未排除其他有權占有基
    地建築房屋之情形。從而，應認於經土地所有權人同意而在
    土地上建築房屋，有權占用基地之情形，於房屋出賣時，土
    地所有權人有土地法第104 條第1 項之優先購買權。
  (二)系爭土地原為黃金雄所有，經黃金雄出具土地使用同意書，
    供黃劉美辦理系爭建物第一次所有權登記，為兩造所不爭執
    ，並有該同意書可稽。換言之，系爭建物係經基地所有權人
    同意而興建，有權占用系爭土地，且未約定應返還土地，亦
    未約定使用之期限，其權利內容性質上已與地上權無異。而
    上訴人受讓系爭土地後，黃劉美繼續占用系爭土地，被上訴
    人就系爭建物有權占有系爭土地，復不爭執（本院卷68頁背
    面），揆諸上揭說明，自應認上訴人依土地法第104 條規定
    ，就系爭建物有優先購買權。
六、綜上，應認上訴人依土地法第104 條規定，主張就系爭土地
    有優先購買權，為有理由。原審為上訴人敗訴之判決，尚有
    未洽。上訴意旨指摘原判決不當，求予廢棄改判，為有理由
    。爰由本院予以廢棄，改判如主文第2 項所示。又本件事實
    已臻明確，兩造其餘之攻擊或防禦方法，與終局判決不生影
    響，爰不予一一論述，併此敘明。
據上論結，本件上訴為有理由，依民事訴訟法第450 條、第78條
，判決如主文。
中    華    民    國    98    年    9     月    15    日
                            民事第一庭
                                審判長法官  黃金石
                                法      官  林健彥
                                法      官  謝肅珍
以上正本證明與原本無異。
本件不得上訴。
中    華    民    國    98    年    9     月    15    日
                                書  記  官  馬蕙梅


司法院資訊處製作；財團法人民間司法改革基金會備份。
